【裁判字號】    98,交聲,2385
【裁判日期】    981102
【裁判案由】    聲明異議
【裁判全文】
臺灣高雄地方法院刑事裁定            98年度交聲字第2385號
原處分機關  高雄市政府交通局
異  議  人
即受處分人  甲○○
上列異議人即受處分人因違反道路交通管理處罰條例案件，對於
高雄市政府交通局於民國98年8 月13日所為之裁決處分（處分案
號：高市交裁字第裁32-Z00000000號），聲明異議，本院裁定如
下：
    主  文
異議駁回。
    理  由
一、原處分意旨略以：本件異議人即受處分人甲○○（下稱異議
    人）於民國98年7 月16日下午7 時10分許，駕駛車牌號碼ZM
    -1621 號自小客車，行經國道三號南向261 公里處，因「任
    意變換車道，從加速車道變換至外側車道未依規定使用方向
    燈」交通違規，經內政部警政署國道公路警察局第八警察隊
    古坑分隊當場攔查告發後，填掣公警局交字第Z00000000 號
    違反道路交通管理事件通知單予以舉發；嗣原處分機關即高
    雄市政府交通局以異議人之違規事實明確，乃依道路交通管
    理處罰條例第33條第1 項第4 款之規定，裁處異議人罰鍰新
    臺幣（下同）3,000 元，並依同條例第63條記違規點數1 點
    等語。
二、本件聲明異議意旨略以：異議人對其駕駛上開車輛於前揭時
    、地，未使用方向燈即由加速車道駛入外側車道之事實並不
    否認，惟認為其當時判斷最外側車道無來車，且判明交通情
    況確達安全距離，當時駛入最外側車道並不會阻礙主線道之
    車流，方平順駛入最外側車道，其駕駛行為已符合高速公路
    及快速公路交通管制規則第7 條之規範，且由交流道進入高
    速公路最外側車道係屬於車流之匯流，為必然之現象，亦即
    交流道加速車道與最外側車道係屬於「必然之交會」，其中
    並無「任意變換」之空間，因此仍需以安全距離為主要考量
    ，是異議人既已遵守上開規範，即無違反高速公路及快速公
    路交通管制規則第11條之規定；另由交流道進入高速公路最
    外側車道若明訂應使用方向燈方可進入，相關權責單位應先
    加強宣導，並明示用路人，然異議人從廣播或高速公路資訊
    看板上，均無接收相關宣導訊息，顯見本案舉發成立之基礎
    ，並無立即讓用路人察覺違反道路交通規則之事實，為此聲
    明異議，請求撤銷原處分等語。
三、按汽車行駛於高速公路、快速公路或設站管制之道路，不遵
    使用限制、禁止、行車管制及管理事項之管制規則而有未依
    規定變換車道之行為者，處汽車駕駛人3000元以上6000元以
    下罰鍰，並記違規點數1 點，道路交通管理處罰條例第33條
    第1 項第4 款、第63條第1 項第1 款分別定有明文。次按汽
    車在行駛途中，不得驟然或任意變換車道，如欲超越前車或
    變換車道時，應先顯示方向燈告知前後車輛，並保持安全距
    離及間隔，方得超越或變換車道；汽車自交流道、服務區或
    休息站進入主線車道時，應遵守交通標誌、標線、號誌指示
    行駛，並先利用右側加速車道逐漸增加車速，判明交通情況
    確達安全距離，方得駛入主線車道，高速公路及快速公路交
    通管制規則第11條、第7條亦分別有所規定。
四、經查：
(一)本件異議人，駕駛上開自小客車，於前揭時、地從高速公路
    加速車道變換至最外側車道，因未使用方向燈，為警攔查告
    發後，並當場掣單舉發，原處分機關以異議人之違規事實明
    確，依道路交通管理處罰條例第33條第1 項第4 款、第63條
    第1 項第1 款規定，裁處異議人罰鍰3,000 元，並記違規點
    數1 點等情，為異議人所不爭執，且有高雄市交通局98年8
    月13日高市交裁字第32-Z 00000000 號裁決書1 紙附卷可稽
    ，復有內政部警政署國道公路警察局第八警察隊當天錄影資
    料光碟1 份在卷足憑，是上開事實應堪認定。
(二)按高速公路及快速公路交通管制規則第11條之立法意旨，主
    要係在規範汽車行駛於高速公路或快速道路而欲變換車道時
    ，均應先顯示方向燈告知後方車輛，提醒後方車輛注意，並
    確實保持安全距離及間隔，以達行車之安全，並非賦予汽車
    駕駛人全權之裁量權限，使其得在判斷保持安全距離及間隔
    後，不顯示方向燈即可變換車道；況何謂安全距離，各人亦
    有不同之認定，若悉以安全距離為判斷標準，恐將因各人主
    觀認知上之差異，造成交通秩序之混亂，殊非立法本旨，亦
    將使該條後段使用方向燈之規定形同具文。次從釋義學角度
    而言，所謂「驟然」，係指突然之意，「任意」則係指隨意
    而為之意，由交流道之加速車道進入高速公路最外側之車道
    ，雖屬必然交會，然若汽車駕駛人未使後方車輛知悉其即將
    由加速車道進入最外側車道，即突然地駛入最外側車道，抑
    或隨意地為駕駛行為，仍係符合「驟然」或「任意」之情況
    ，亦會造成後方車輛未及注意而有發生危險之可能性，異議
    人認「必然交會」即不構成「驟然」或「任意」之情形，恐
    有誤會。再從法條文字之規範結構探究，「不得驟然或任意
    變換車道」之規定，非後段規定之適用條件，亦即並無需先
    符合「不得驟然或任意變換車道」後，始能適用後段規定之
    關係，毋寧係以後段之規定來補充「不得驟然或任意變換車
    道」之意義。另基於體系解釋之原則，高速公路及快速公路
    交通管制規則第7 條與第11條規定，並非互相排斥，而係相
    互補充而為一完整之規範，是汽車自交流道進入主線車道時
    ，除應遵守交通標誌、標線、號誌指示行駛，並先利用右側
    加速車道逐漸增加車速，判明交通情況確達安全距離外，仍
    須顯示方向燈告知後方車輛，始得變換車道，如此解釋不僅
    在現實面有助於降低車禍事故發生之危險，亦符合道路交通
    管理處罰條例維護交通秩序、確保交通安全之立法目的，是
    異議人異議意旨所稱，即非可採。
(三)末按人民有知法之義務，不得因不知法律而免除其責任，國
    家與政府機關固然應加強宣導相關交通法制，惟汽車駕駛人
    仍不得以此由，而認其違規行為並無裁罰之基礎，是異議人
    異議意旨以此而聲請撤銷原處分云云，應認無理由。
五、綜上所述，異議人於前述時、地之違規事實既可認定，原處
    分機關裁處異議人罰鍰3,000 元，並記違規點數1 點，經核
    於法尚無違誤，本件異議為無理由，應予駁回。
六、據上論結，應依道路交通管理處罰條例第87條第2 項、道路
    交通案件處理辦法第19條，裁定如主文。
中    華    民    國    98    年    11    月     2    日
                        交通法庭  法  官  王宗羿
以上正本證明與原本無異。
如不服本裁定應於送達後5日內向本院提出抗告狀。
中    華    民    國    98    年    11    月    2     日
                                  書記官  蔡毓琦


司法院資訊處製作；財團法人民間司法改革基金會備份。
